【裁判字號】    99,訴,56
【裁判日期】    990512
【裁判案由】    偽造有價證券等
【裁判全文】
臺灣高雄地方法院刑事判決                99年度訴字第56號
公  訴  人  臺灣高雄地方法院檢察署檢察官
被      告  辛○○
選任辯護人  焦文城律師
            施秉慧律師
上列被告因偽造有價證券等案件，經檢察官提起公訴（98年度偵
續字第245 號），本院判決如下：
    主  文
辛○○無罪。
    理  由
一、公訴意旨略以：被告辛○○係案外人陳金旺（於民國97年7
    月21日死亡）及陳王瓊花之孫、庚○○之姪子、陳吉龍之子
    ，告訴人甲○○、乙○○、戊○○、己○○（下稱甲○○等
    4 人）及庚○○（原名陳春菊）、陳吉龍、陳吉松均係陳金
    旺之兒女。辛○○、庚○○、陳吉龍及陳吉松等4 人（下稱
    辛○○等4 人，其中庚○○、陳吉龍及陳吉松所涉偽造文書
    案件，另案審理中）竟分別為下列行為：
  (一)陳金旺於96年3 月間因罹患肺癌，在址設於高雄縣鳥松鄉○○路123 號之「長庚醫療財團法人高雄長庚紀念醫院（下稱
    高雄長庚醫院）住院治療，知悉將不久於人世，為盡早分配
    遺產，而欲將其所有坐落在高雄市○鎮區○○段三小段1023
    號及其上同段534 建號建物（門牌號碼為高雄市前鎮區○○○街160 巷49號）、光華段1334之28號土地及其上同段2382
    建號建物（門牌號碼為高雄市前鎮區○○○路36號）（以上
    4 筆房地下稱系爭房地）贈與辛○○，遂委請代書莊振昌代
    為辦理系爭房地過戶事宜。嗣因莊振昌告知辛○○、庚○○
    、陳吉龍、陳吉松非陳金旺之配偶，如以贈與為原因移轉登
    記，將課徵贈與稅。詎辛○○等4 人與陳金旺為逃漏稅捐，
    決定以假買賣方式過戶，並共同基於使公務員登載不實文書
    之犯意，明知彼此間就系爭房地並無實際買賣關係存在，於
    96年1 月19日，在高雄市前鎮區○○○路36號陳金旺夫婦住
    處，簽立內容不實之不動產買賣契約書，內容約定由辛○○
    佯以新臺幣（下同）835 萬600 元之價金向陳金旺購買系爭
    房地，並由莊振昌製作土地登記申請書、土地買賣所有權移
    轉契約書、建築改良物買賣所有權移轉契約書等文件，而於
    96年3 月9 日，由莊振昌至高雄市前鎮地政事務所，以買賣
    為移轉登記之原因，辦理系爭房地之所有權移轉登記予辛○○，使該地政事務所不知情之承辦公務員，將此不實之移轉
    原因事項登載於職務上所掌管之土地、建物登記簿冊上，並
    據以核發土地、建物所有權狀，足以生損害於地政機關對房
    地登記管理之正確性、陳王瓊花之剩餘財產分配請求權及陳
    金旺之繼承人甲○○、乙○○、戊○○、己○○。辛○○因
    而逃漏應繳納之土地增值稅85萬9,093 元（不含滯納金
    3,641 元），並幫助陳金旺逃漏應繳納之贈與稅91萬2,118
    元。
  (二)陳王瓊花係擔任址設高雄市前鎮區○○○路36號「龍吉工程
    有限公司」（下稱龍吉公司）之登記名義人，並將系爭房地
    提供予址設高雄市新興區○○○路176 號之「合作金庫商業
    銀行大港埔分行」（下稱合作金庫大港埔分行）作為申借貸
    款之擔保品。嗣辛○○等4 人明知陳王瓊花於93年4 月26日
    起，已經高雄長庚醫院診斷患有失智症、阻塞性水腦症及器
    質性精神病，且已達精神耗弱，而無法處理自己事務之程度
    （甲○○、己○○於97年間一同具狀向本院聲請宣告陳王瓊
    花為禁治產人，嗣於97年11月14日經本院以97年度禁字第
    285 號裁定宣告陳王瓊花為禁治產人），渠等為避免前揭以
    假買賣方式逃漏稅捐之行為遭稅捐機關查處，在未經陳王瓊
    花之同意及授權下，利用庚○○擔任龍吉公司會計時所持有
    之龍吉公司及登記名義人陳王瓊花所留存之龍吉公司及陳王
    瓊花印章，由庚○○將前開印章交由代書莊振昌代為辦理系
    爭房地抵押權內容（抵押義務人）變更登記事宜，並由莊振
    昌製作土地登記申請書、建築改良物他項權利變更契約書等
    文件，而於96年6 月23日，由莊振昌至前開地政事務所，以
    權利內容等變更登記之原因，辦理系爭房地之他項權利變更
    登記，使該地政事務所之承辦公務員，將此之移轉原因事項
    登載於職務上所掌管之土地、建物登記簿冊上，並據以核發
    他項權利證明書。事後辛○○等4 人於系爭房地之抵押權內
    容變更登記辦妥後，旋即於96年7 月30日，共同前往上址合
    作金庫大港埔分行內與該行簽立債務承擔契約書，約定由辛○○以併存債務承擔方式承擔龍吉公司原積欠在該行之貸款
    債務858 萬8,972 元。嗣合作金庫大港埔分行為明法律關係
    ，遂要求辛○○等4 人須另提供由原債務人即龍吉公司所簽
    發之本票，並由辛○○背書，以為該行准予辛○○承擔前揭
    龍吉公司債務之條件，辛○○等4 人為遂行前開逃漏稅捐之
    目的，竟另基於偽造有價證券之犯意聯絡，由庚○○於同日
    以龍吉公司及登記名義人陳王瓊花之名義填寫發票日期為96
    年7 月30日，票面金額860 萬元之本票（下稱系爭本票），
    並盜蓋龍吉公司及登記名義人陳王瓊花之印章、簽署陳王瓊
    花署名，使龍吉公司及陳王瓊花成為共同發票人而偽造不實
    之本票，復交由辛○○背書後，旋即再由庚○○持向合作金
    庫大港埔分行行使，由該行存執備償，作為辛○○併存承擔
    前開龍吉公司債務之憑證，該行始同意將系爭房地抵押義務
    人變更為辛○○，而行使該偽造有價證券，致生損害於龍吉
    公司、陳王瓊花及合作金庫大港埔分行。而認被告辛○○就
    (一)部分涉犯刑法第214 條之使公務員登載不實、稅捐稽徵法
    第41條之以詐術逃漏稅捐、第43條第1 項之幫助逃漏稅捐等
    罪嫌，就(二)部分涉犯刑法第201 條第1 項之偽造有價證券罪
    嫌等語。
二、被告以外之人於審判外之陳述，雖不符前4 條之規定，而經
    當事人於審判程序同意作為證據，法院審酌該言詞陳述或書
    面陳述作成時之情況，認為適當者，亦得作為證據，刑事訴
    訟法第159 條之5 第1 項定有明文。本件被告辛○○、辯護
    人及檢察官對本案所有證據資料，除告訴人甲○○、乙○○
    、戊○○、己○○於偵查中之陳述外，其餘傳聞證據部分均
    未加爭執，且本院審酌證據作成之形式，均無瑕疵、與待證
    事實具有關聯性等情況，認為適當，且無不法取得之情形，
    應認得為證據，爰依前揭規定，應具有證據能力。
三、按犯罪事實應依證據認定之，無證據不得推定其犯罪事實。
    又不能證明被告犯罪者，應諭知無罪之判決，刑事訴訟法第
    154 條、第301 條第1 項分別定有明文。又事實之認定，應
    憑證據，如未能發現相當證據，或證據不足以證明，自不能
    以推測或擬制之方法，為裁判基礎。且認定犯罪事實所憑之
    證據，雖不以直接證據為限，間接證據亦包括在內，然而無
    論直接證據或間接證據，其為訴訟上之證明，須於通常一般
    之人均不致有所懷疑，而得確信其為真實之程度者，始得據
    為有罪之認定，倘其證明尚未達到此一程度，而有合理之懷
    疑存在而無從使事實審法院得有罪之確信時，即應由法院為
    諭知被告無罪之判決，最高法院40年台上字第86號、76年台
    上字第4986號判例意旨參照。再按告訴人之指訴，係以使被
    告受刑事訴追為目的，是其陳述是否與事實相符，仍應調查
    其他證據以資審認，最高法院52年台上字第1300號亦著有判
    例可資參照。
四、公訴人認被告辛○○涉犯上開犯嫌，無非以：被告辛○○之
    供述、證人即告訴人甲○○、乙○○、戊○○、己○○於偵
    查中之指訴、證人即代書莊振昌於偵查中之證述、證人即另
    案被告庚○○、陳吉龍於偵查中之證述、高雄市政府地政處
    前鎮地政事務所97年10月28日高市地鎮三字第0970009927號
    函所檢附之96年鎮登2459號資料、土地登記申請書、建築物
    改良物他項權利變更契約書、高雄市政府地政處前鎮地政事
    務所98年3 月16日高市地鎮三字第0980002383號函所檢附之
    87 年 鎮專3275、3521、95鎮專3073、95鎮專4259、4260、
    96年鎮專4166、4167等資料、高雄長庚醫院97年11月18日（
    97）長庚院檢附病患陳金旺就醫之病歷資料、法務部戶役政
    連結作業系統、本院97年度禁字第285 號民事裁定、高雄長
    庚醫院98年8 月13日（98）長庚院高字第864094號函檢附之
    病患陳王瓊花之病情說明及臨床失智評分表、陳金旺三等親
    資料查詢結果、公司及分公司基本資料查詢明細、債務承擔
    契約書、合作金庫銀行97年12月11日合金大港埔授字第0970
    004950號函、98年3 月3 日合金大港埔催字第0980000866號
    函所檢附之本票、98年7 月17日合金大港埔營字第09800028
    34號函所檢附之該行授信被告辛○○之相關資料、98年8 月
    26日合金大港埔授字第0980003416號函文、財政部高雄市國
    稅局98年7 月2 日財高國稅審二字第0980046290號函文、財
    政部高雄市國稅局98年8 月26日財高國稅審二字第09800481
    15號函暨所附之陳金旺、被告辛○○兩人關係資料查詢清單
    、土地建物查詢資料、公告土地現值及財產歸屬資料清單、
    全國贈與資料清單等相關資料等為其論據。訊據被告固坦承
    陳金旺有將系爭房地所有權過戶予其，惟堅決否認有何上開
    犯行，辯稱：系爭房地是我阿公陳金旺要過戶給我的，他說
    有貸款800 、900 萬元要我還掉；本票擔保的不動產登記在
    我名下，本票事宜是我姑姑庚○○幫我處理的等語。被告之
    辯護人則為其辯護稱：本件交易被告支付之對價包含稅金等
    高達952 萬餘元，故本件是真買賣，並非假買賣；系爭本票
    被告是背書，陳王瓊花並非共同發票人，僅為龍吉公司之代
    表人，陳王瓊花擔任龍吉公司代表人已經很久了等語。
五、經查：
（一）被告祖父陳金旺於96年2 月5 日經診斷罹患肺癌，陸續入
      院治療，嗣於97年7 月5 日最後一次入院，家屬要求勿告
      知病人病情，後於97年7 月21日死亡之事實，有法務部戶
      役政連結作業查詢表、辛○○之三親等資料查詢結果、財
      團法人長庚紀念醫院高雄分院97年11月18日（97）長庚院
      高字第7A1744號函暨檢附之陳金旺就醫病歷資料在卷可稽
      （見他字卷一第23、85～164 頁），堪以認定。陳金旺生
      前原為坐落高雄市○鎮區○○段三小段1023號及其上同段
      534 建號建物（門牌號碼為高雄市前鎮區○○○街160 巷
      49號）、光華段1334之28號土地及其上同段2382建號建物
      （門牌號碼高雄市前鎮區○○○路36號）之系爭房地所有
      權人，其於96年1 月19日就系爭房地與被告簽立買賣契約
      ，約定買賣價金為835 萬600 元，嗣於96年3 月9 日委託
      代書莊振昌至高雄市前鎮地政事務所，以買賣為移轉登記
      之原因，辦理所有權移轉登記予被告，被告並於龍吉公司
      簽發提供予合作金庫大港埔分行存執備償之系爭本票（發
      票日為96年7 月30日、票面金額860 萬元）背面簽名蓋章
      背書等情，業經證人莊振昌、庚○○、陳吉龍證述在卷，
      且有高雄市政府地政處前鎮地政事務所97年10月28日高市
      地鎮三字第0970009927號函暨附件土地登記申請書、土地
      所有權買賣移轉契約書、土地增值稅繳款書、建築改良物
      所有權買賣移轉契約書、96年契稅繳款書、被告及陳金旺
      身分證影本、陳金旺印鑑證明、土地所有權狀、建築改良
      物所有權狀、系爭房地之土地、建物登記謄本、系爭本票
      附卷為憑（見他字卷一第34～64、221 頁），並為被告所
      不爭執，是此部分事實，堪以認定。
（二）證人即告訴人甲○○於本院審理時證稱：因為父親生前精
      神都好好的，庚○○才說要我們兄弟姊妹不要讓父親知道
      他已經患病了，大家就沒有讓我父親知道等語（見本院訴
      字卷第46頁），核與陳金旺病歷資料上之記載相符，顯見
      陳金旺於97年7 月5 日最後一次入院治療時，仍不知其已
      罹患肺癌，故有無公訴意旨所載陳金旺因罹患肺癌，知悉
      將不久於人世，為盡早分配遺產而欲將本件系爭房地贈與
      被告等情，尚非無疑。
（三）證人即被告姑姑庚○○於本院審理時證稱：96年1 月19日
      系爭房地簽訂不動產買賣契約時，有我父親陳金旺、二哥
      陳吉龍、四弟陳吉松、被告及我在場；系爭房地是賣給被
      告，因為我父親在95年之前有說他的年紀大了，因為他的
      房地都有貸款，父親認為辛○○年紀比較小，而我哥哥年
      紀比較大，也是想要讓小孩子來還貸款，才會將系爭房地
      賣給辛○○，我父親有先跟我哥哥講這件事，我哥再叫辛○○過來講這件事，辛○○都答應，所以才會去辦理等語
      （見本院訴字卷第52、53頁）。又證人即被告姑姑丁○○
      於本院審理時證稱：大約在我父親過世1 年前左右，我有
      要求他將系爭崗山中街的房地賣給我，但父親拒絕，他說
      那房子已經貸款很多錢，要賣給家中的年輕人辛○○去負
      責償還貸款，他說我年紀比較大了，怕我還不起貸款等語
      （見本院訴字卷第125 、126 頁）。再證人即被告姑婆丙○○於本院審理時證稱：因我哥哥陳金旺覺得我們年紀都
      大了，要我搬過去和平二路36號一起住，也可以互相作伴
      ，所以我在96年時搬到和平二路36號與我哥哥、嫂嫂住；
      我知道和平二路36號房地移轉所有權一事，我哥哥說家裡
      那2 間房子欠銀行很多債務，孫子辛○○長大了，也比較
      年輕，要將房子賣給他去負擔房子的貸款等語（見本院訴
      字卷第129 ～131 頁）。上開證人庚○○、丁○○、丙○○之證述互核大致相符，均證稱陳金旺於生前有告知渠等
      要將系爭房地出賣給被告，並由被告負擔系爭房地所擔保
      之銀行貸款，以貸款作為買賣系爭房地之對價，足徵被告
      辯稱其祖父陳金旺說要將系爭房地賣給其，對價即為其要
      負責償還銀行貸款，因此才將系爭房地所有權移轉登記於
      其名下等語應屬實情，而堪採信。證人即告訴人甲○○、
      乙○○雖證稱不知其父親陳金旺將系爭房地移轉予被告乙
      事，而質疑系爭房地買賣之真實性，然證人丁○○亦稱其
      於父親生前並不知悉系爭房地移轉所有權，是父親過世兄
      弟姊妹因此事爭吵始知道等語（見本院訴字卷第126 頁）
      ，亦未因不知系爭房地移轉一事而認為系爭房地買賣不實
      並提出告訴；再者，證人甲○○、乙○○於96年間並無與
      父母同住在上址和平二路36號住處，業經證人庚○○、丁○○、丙○○證述在卷（見本院訴字卷第56、119 、121
      、128 、129 頁），證人甲○○亦證稱其於父親過世前早
      已搬離和平二路36號，未與父母同住，如此證人甲○○、
      乙○○因而不清楚此事，即與常情無違；況被告祖父陳金
      旺於過世前之精神狀況甚佳，業據證人甲○○、庚○○證
      述在卷（見本院訴字卷第46、59頁），並有被告提出之陳
      金旺95、96年生活照片存卷可參（見他字卷一第179 ～
      189 頁），由此可證，陳金旺於96年1 月19日與被告簽立
      系爭房地買賣契約時，其意識應甚為清楚。準此，系爭房
      地陳金旺既為所有權人，且本身亦具有完全行為能力，當
      有自由處分系爭房地之權利，無需經其子女同意或事前告
      知其子女，是不因證人甲○○、乙○○於陳金旺生前時不
      知系爭房地移轉登記一事，即認系爭房地陳金旺以買賣名
      義移轉登記予被告為不實。
（四）證人庚○○並證稱：系爭房地市價共約8 、900 萬元，因
      為94年時和平二路隔壁有人做買賣，再綜合崗山中街房子
      的價格及稅金，所以向銀行貸款餘額部分大約8 、900 萬
      元的部分就由辛○○去支付等語（見本院訴字卷第57頁）
      ，又證人即合作金庫大港埔分行授信襄理鄭崑兆於本院審
      理時證稱：本件龍吉公司於80年時原先是以系爭房地及高
      雄縣林園鄉的土地向我們銀行貸款共約1500或2000萬元，
      因有清償所以債務遞減，到96年7 月庚○○等人說要來申
      請債務承擔時，還剩下約860 萬元的貸款等語（見本院訴
      字卷第70、71頁），並有合作金庫銀行97年12月11日合金
      大港埔授字第0970004950號函存卷可考，足證被告支付積
      欠銀行之貸款與系爭房地買賣價額相當，是於陳金旺過世
      後，其積極財產（系爭房地）雖有減少，然其消極財產（
      銀行貸款之債務）亦因此減少，就整體財產而言，並無因
      此受有影響。又系爭房地於96年之公告現值，經財政部高
      雄市國稅局核算其總額為838 萬5,800 元，有該局98年8
      月26日財高國稅審二字第0980048115號函暨附件公告土地
      現值、土地建物查詢資料等在卷可按（見偵續卷第52～61
      頁），亦與系爭房地買賣價額相當，因此亦難認系爭房地
      之買賣為虛假。
（五）證人庚○○又證稱：因為系爭房地是我姪子辛○○的，所
      以他一樣讓我們在那邊住；辛○○購買系爭房地，要負責
      慢慢償還貸款、相關移轉費用及稅金，還要將房地繼續讓
      我父母使用，這樣做對辛○○雖然沒有利益，但因為我父
      親想說還有家人及員工的家庭要照顧，公司還需要營運下
      去，所以有跟辛○○說這件事，說讓我們繼續提供房地給
      銀行承保；系爭房地如果不做買賣移轉，因為我們公司當
      時已經沒有錢可以繳交貸款，不這樣做的話對公司會有影
      響等語（見本院訴字卷第52、53、56、57、64頁），益徵
      系爭房地雖移轉過戶予被告，但因陳金旺、陳王瓊花為被
      告之祖父母，且陳金旺於買賣移轉系爭房地之初即已與被
      告約定系爭和平二路36號房地仍由其等夫妻居住使用，被
      告基於祖孫至親之情誼，免於祖父母年老無處居住，遂答
      應祖父母繼續居住於該屋，此舉不僅合於倫常亦合常情，
      自不因此而認被告與陳金旺就系爭房地並無買賣之真意。
（六）再者，被告自從向合作金庫大港埔分行承擔系爭房地抵押
      債務後，貸款皆由被告於上開分行開立之活期儲蓄存款帳
      戶自動扣繳，有合作金庫銀行98年7 月17日合金大港埔營
      字第0980002834號函暨檢附之被告所有之帳戶交易明細表
      、被告97年12月18日陳報狀檢附之被告所有之帳號
      0000000000000 號帳戶存摺影本附卷可查（見偵續卷第27
      、34頁，他字卷一第204 頁），亦證繳納系爭房地所擔保
      之貸款之人實為被告無訛。
（七）證人鄭崑兆復證稱：本件會作他項權利變更，不是因為借
      款期限延長，是因為庚○○通知我們所有權人要變更，我
      們知道此事後要求庚○○及她擔任保證人的2 位兄弟，以
      及新的債權人辛○○要來簽訂債務承擔契約，以增加我們
      的保障，他們可以拒絕，因為銀行的他項權利部分（抵押
      權）仍然存在；本件是庚○○他們要求延長借款期限，相
      對的這樣對他們的負擔應該會比較小；如果債務人不同意
      延長抵押權的期限，就回復到原點，債權清償期到期時，
      就要全部還款，所以借款期限延長，債務人的還款壓力就
      會比較輕，因此我們要把抵押權的期限延長等語（見本院
      訴字卷第72～74頁），而徵本件乃庚○○通知合作金庫大
      港埔分行系爭房地所有權人變更，系爭房地所設定擔保之
      抵押權期限雖然延長，然此作法可以減輕債務人償還貸款
      之壓力，避免因無法償還而使系爭房地遭拍賣抵償，導致
      陳金旺夫婦無處可居，是系爭房地延長抵押權期限可減緩
      債務人還款壓力，確保貸款如期償還，可避免陳金旺夫婦
      居住之處所遭拍賣，然此亦無法為被告就系爭房地是假買
      賣之認定。
（八）被告祖母陳王瓊花於93年4 月26日經高雄長庚醫院診斷患
      有失智症、阻塞性水腦症及器質性精神病，並於96年7 月
      10日領有身心障礙手冊，嗣於97年11月14日經本院以97年
      度禁字第285 號民事裁定宣告為禁治產人等事實，有長庚
      醫療財團法人高雄長庚紀念醫院98年8 月13日（98）長庚
      院高字第864094號函暨附件、陳王瓊花身心障礙手冊、上
      開民事裁定在卷足憑（見97年度他字第7521號卷第6 頁、
      偵續卷第48～51、11～12頁），而堪認定。惟陳王瓊花自
      龍吉公司67年4 月12日設立登記時起迄今，係為龍吉公司
      登記負責人，另觀之龍吉公司之公司變更事項資料中，龍
      吉公司於88年9 月20 日 之後，股東變更為陳王瓊花、陳
      金旺、陳吉松、陳吉龍、庚○○5 人等情，有高雄市政府
      99年1 月4 日高市府經二公字第09800775090 號函檢附之
      龍吉工程有限公司案卷在卷可查（見公司案卷一第49～53
      、98～103 、120 ～124 、132 ～137 頁），足認告訴人
      甲○○、乙○○自88年9 月20日時起，已非龍吉公司之股
      東，而渠等自龍吉公司股東名單中除名，顯與陳金旺於95
      年間罹患癌症一事毫無關係，應認係陳金旺所為之決定，
      而證人甲○○、乙○○卻對上開股東變更一事亦無所悉，
      可見渠等對於龍吉公司之成員組織並不瞭解，自難認渠等
      瞭解龍吉公司之營運情形。另佐以證人甲○○於本院審理
      時證稱：龍吉公司的經營情形我不清楚，因為我不識字，
      識字的人比較清楚，庚○○識字，她從學校畢業後就開始
      在龍吉公司擔任會計，中間結婚有一陣子沒有當，後來又
      有回來當會計；公司的章我不知道是誰保管；龍吉公司實
      際上是父親陳金旺負責經營等語（見本院訴字卷第39～43
      、49頁），與證人庚○○證稱：我從國中畢業就開始在家
      裡工作，擔任龍吉公司的會計等語（見本院訴字卷第53、
      54頁）互核一致，由此堪認證人庚○○因為識字且在龍吉
      公司擔任會計，故對於龍吉公司之營運情形自較為熟知。
（九）證人庚○○於本院審理時亦證稱證稱：龍吉公司負責人是
      登記我母親的名字，但公司事務都是我父親在處理，因為
      我父親名下有家龍虎工程行，後來因為營運上的問題，所
      以又申請龍吉公司，才會使用我母親的名義登記為公司負
      責人；龍吉公司的大小章早期我們比較小的時候，都是我
      母親在保管，後來就交給我保管；因為我父親後來年紀也
      大了，所以印章都在我這邊，如果他有需要使用會跟我說
      ，如果事情是我們可以擔任的，我們自己就可以作主；我
      母親在距今約5 、6 年前精神狀況就比較不好了，慢慢在
      退化，我母親從來就不管公司的事情，都是我父親在管事
      ；系爭本票上記載的「龍吉工程有限公司」、「高雄市前
      鎮區○○○路36號」、「陳王瓊花」都是我寫的，上面的
      龍吉公司及負責人陳王瓊花的大小章是我拿去銀行讓銀行
      蓋印，辛○○的章是他本人拿去銀行蓋的；96年7 月30日
      我父親知道我簽發系爭本票，我有先行知會我父親，父親
      有同意我去簽發該張本票；我父親97年7 月5 日住院前的
      1 、2 年期間，精神狀況很好，因為年紀大了，就慢慢退
      到幕後，龍吉公司的業務父親都交待我、陳吉龍、陳吉松
      處理等語（見本院訴字卷第54、55、60頁），證人丙○○
      亦證稱：龍吉公司從我哥哥陳金旺開始經營的，陳王瓊花
      掛名而已，實際上都是小孩在做等語（見本院訴字卷第
      130 頁），而與證人丁○○於本院審理時證稱：龍吉公司
      實際負責人是陳吉龍、庚○○、陳吉松，我父親很少管事
      等語（見本院訴字卷第120 頁）互核一致，亦與龍吉公司
      股東登記情形相符，堪信龍吉公司實際負責人早期確為陳
      金旺，而於陳金旺過世前，已改由庚○○等人實際負責經
      營龍吉公司，陳王瓊花僅為龍吉公司之名義負責人甚明。
      是以，龍吉公司之事務於陳金旺生前大多已由庚○○等人
      負責處理，且龍吉公司大、小章亦由庚○○負責保管，其
      於另案被訴偽造文書案件中，亦自陳：公司長期的簽名都
      是我代我父、母簽名的等語（見本院訴字卷第14、16頁）
      ，則證人庚○○是否有經過父親陳金旺同意或授權而有權
      代理龍吉公司及負責人陳王瓊花蓋印、簽名，即非無疑。
      又庚○○自行蓋用龍吉公司、負責人陳王瓊花之印章及簽
      署陳王瓊花署名之行為行之已久，且當時陳金旺尚未過世
      ，精神狀況甚佳，衡情，堪認庚○○可能係事先獲得概括
      授權或經同意為之，如此難認被告知悉庚○○於系爭本票
      上蓋用龍吉公司、負責人陳王瓊花之印章及簽署陳王瓊花
      署名之行為，未經授權或同意。從而，尚難僅憑陳王瓊花
      經診斷患有失智症、阻塞性水腦症及器質性精神病，認其
      已達精神耗弱，無法處理自己事務之程度，遽認被告對於
      庚○○無權於系爭本票上蓋用龍吉公司、負責人陳王瓊花
      之印章及簽署陳王瓊花署名之行為知悉或與庚○○等人間
      有偽造系爭本票之犯意聯絡。
六、綜上所述，公訴人所舉之證據雖可證明被告就系爭房地買賣
    當時實際上並無支付任何價金，然系爭房地以買賣方式為所
    有權移轉登記原因，被告確實有承擔系爭房地所擔保之銀行
    貸款債務，並因此在龍吉公司簽發提供予合作金庫大港埔分
    行存執備償之系爭本票背面背書，事後亦有償還貸款，足證
    被告取得系爭房地確實有支付一定對價，且所支付之對價與
    取得系爭房地之價格並無不相當，至被告同意祖父母等人於
    系爭房地所有權移轉登記後仍可繼續居住乙節，以渠等間為
    祖孫之至親關係，亦合於常理，再者，本案並無何證據證明
    被告知悉庚○○並無權代理龍吉公司在系爭本票上蓋用龍吉
    公司、陳王瓊花印章及簽署陳王瓊花署名之行為或有何犯意
    聯絡。從而，即難僅以告訴人片面之詞，而認被告涉有上開
    犯行，公訴意旨所指被告所犯上開犯行，尚未達於通常一般
    之人均不致有所懷疑，而得確信其為真實。此外，復查無其
    他積極證據足認被告有何公訴人所指上開犯行，揆諸首揭說
    明，自應為被告無罪之諭知。
據上論斷，應依刑事訴訟法第301條第1項，判決如主文。
本案經檢察官李怡增到庭執行職務。
中    華    民    國    99    年    5     月    12    日
                  刑事第十六庭  審判長法  官  曾逸誠
                                      法  官  林柏壽
                                      法  官  王靖茹
以上正本證明與原本無異。
如不服本判決應於收受送達後10日內向本院提出上訴書狀，並應
敘述具體理由；如未敘述上訴理由者，應於上訴期間屆滿後20日
內向本院補提理由書（均須按他造當事人之人數附繕本）「切勿
逕送上級法院」。
中    華    民    國    99    年    5     月    12    日
                                      書記官  陳鈺甯

司法院資訊處製作；財團法人民間司法改革基金會備份。
